ACORDAO-COMPLETO-2491180

ACÓRDÃO 1997/2021 ATA 33/2021 - PLENÁRIO

VISTOS, relatados e discutidos os Embargos de declaração opostos pelas sociedades empresariais Matias Machado da Silva - ME e Precisa - Comercialização de Medicamentos Ltda., em face do Despacho que determinou cautelarmente à Secretaria de Saúde do Distrito Federal que suspendesse pagamentos às aludidas pessoas jurídicas, bem como do decisum do Plenário que referendou tal medida.
ACORDAM os Ministros do Tribunal de Contas da União, reunidos em Sessão Plenária, ante as razões expostas pelo, em: 
9.1. com fundamento nos arts. 32, inciso II, e 34 da Lei 8.443/1992, conhecer dos Embargos de Declaração opostos pelas sociedades empresariais Matias Machado da Silva - ME e Precisa - Comercialização de Medicamentos Ltda., para, no mérito, negar-lhes provimento;
9.2. dar ciência desta decisão aos embargantes.

Embargos de declaração opostos em face de despacho que determinou cautelarmente a suspensão de pagamentos às embargantes, bem como do decisum do Plenário que referendou tal medida.

Secretaria de Saúde do Distrito Federal - SES/DF.

3. Embargantes: Matias Machado da Silva - ME (22.742.908/0001-03) e Precisa - Comercialização de Medicamentos Ltda. (03.394.819/0001-79).

13.1. Ministros presentes: Ana Arraes (Presidente), Walton Alencar Rodrigues, Augusto Nardes, Aroldo Cedraz, Raimundo Carreiro, Bruno Dantas, Vital do Rêgo e Jorge Oliveira.
13.2. Ministro-Substituto convocado: Marcos Bemquerer Costa (Relator).
13.3. Ministros-Substitutos presentes: André Luís de Carvalho e Weder de Oliveira.

Ministério Público Federal

MARCOS BEMQUERER

Ministro-Substituto Marcos Bemquerer Costa.

Cuidam os autos de Representação oferecida pela SecexSaúde, noticiando pretensas irregularidades havidas em contratações diretas, realizadas pela Secretaria de Saúde do Distrito Federal - SES/DF, para aquisição de testes rápidos de IgG e IgM destinados à detecção do coronavírus (Peças 1 e 5) .
2.	No curso da fiscalização a que se refere o TC-Processo 035.961/2020-1, na modalidade Acompanhamento, realizada na Secretaria de Saúde do Distrito Federal, com o objetivo de verificar a correta utilização de recursos destinados pela União para enfrentamento da pandemia de Covid-19, identificou-se, entre outros indícios de irregularidade, possível sobrepreço/superfaturamento em dispensas de licitação para aquisição dos testes acima mencionados.
3.	Constatou-se, naquela oportunidade, que alguns procedimentos de contratação direta realizados pela SES/DF para aquisição dos produtos em foco selecionaram, como fornecedores, pessoas jurídicas que ofertaram os itens requeridos a preços superiores ao de outras, cujas propostas seriam mais vantajosas para a Administração.
4.	Os recursos destinados às aquisições em epígrafe, repassados pela União ao Distrito Federal, dizem respeito à ação orçamentária 21C0 - "Enfrentamento da emergência de saúde pública de importância internacional decorrente do coronavírus".
5.	Nesse contexto, este Relator deferiu, por meio do Despacho a que se refere a Peça 61, medida cautelar com vistas à suspensão, pela SES/DF, do pagamento concernente ao sobrepreço identificado na Dispensa de Licitação 9/2020, no valor de R$ 10.035.000,00, referente à aquisição de 150.000 unidades de testes junto à sociedade empresarial Precisa Medicamentos Ltda., bem como daquele atinente ao sobrepreço verificado na Dispensa de Licitação 18/2020, no valor de R$ 1.284.000,00, referente à contratação de 12.000 unidades junto à sociedade empresarial Matias Machado da Silva - ME, até que este Tribunal se manifeste conclusivamente quanto ao mérito das questões. 
6.	A providência acautelatória acima mencionada foi referendada por este Tribunal por meio do Acórdão 1506/2021-TCU-Plenário, nos termos do art. 276, § 2º, do Regimento Interno/TCU (Peça 67) .
7.	Nesta fase processual, examinam-se os Embargos de Declaração opostos pelas pessoas jurídicas Precisa - Comercialização de Medicamentos Ltda. (Peça 84) e Matias Machado da Silva - ME (Peça 74) , em face do Despacho que concedeu a medida cautelar acima referenciada e do decisum do Plenário que a referendou, por meio dos quais as recorrentes requerem a reforma da decisão.
8.	A sociedade empresarial Precisa - Comercialização de Medicamentos Ltda. afirma que a decisão impugnada, além de se ter baseado em premissa equivocada, teria sido omissa em pontos relevantes.
9.	Segundo a embargante, a sociedade empresarial PMH Produtos Médico Hospitalares Ltda., contratada para o fornecimento de 150.000 testes, no valor unitário de R$ 73,00, teria descumprido os termos da avença, entregando apenas 50.000 unidades, por não suportar o preço acordado. Não seria razoável, em seu entendimento, exigir que as demais fornecedoras praticassem tal valor (Peça 84, p. 3/6) .
10.	Esse contexto evidenciaria "evidente equívoco deste Egrégio Tribunal em presumir que não houve contratação dos 150.000 (...) testes oferecidos pelo menor preço na Dispensa de Licitação", favorecendo as demais fornecedoras, devendo-se reconhecer que "a Administração Pública realizou a contratação do menor preço, entretanto, tratou-se de proposta inexequível".
11.	Teria a decisão atacada, ainda, sido omissa quanto à fundamentação do valor de referência adotado para o fornecimento dos testes em questão (Peça 84, p. 6/8) .
12.	Segundo a recorrente, o Despacho que concedeu a medida cautelar e o decisum do Plenário que a referendou não apreciaram certas questões trazidas na documentação por ela juntada aos presentes autos, a exemplo dos custos e investimentos realizados para o fornecimento dos testes.
13.	Também não haveria fundamentação para a adoção do parâmetro de valor unitário de R$ 73,00, em detrimento do preço constante do orçamento estimativo balizador da contratação. 
14.	Acrescenta que o valor de referência deve refletir o preço de mercado, afirmando que o preço adotado pelo TCU como parâmetro estaria muito abaixo daquele efetivamente cobrado pelo produto, o que seria comprovado por estimativa que a própria SES/DF teria realizado, chegando ao valor unitário de R$ 119,00.
15.	Além disso, esta Corte não teria motivado as razões pelas quais desconsiderou os custos e investimentos realizados pela embargante na "aquisição, transporte, seguro e impostos, entre outros, que viabilizaram a efetiva entrega dos testes", indicando o valor de R$ 127,13 como custo unitário suportado pela fornecedora.
16.	Já a sociedade empresarial Matias Machado da Silva - ME, por seu turno, suscita possíveis omissões nas decisões em epígrafe, nos termos abaixo sintetizados.
17.	A primeira delas refere-se à impropriedade do preço de referência adotado pelo TCU para a caracterização do sobrepreço na contratação. Mencionando a imprevisibilidade da pandemia que enfrentamos, argumenta que o aumento no preço dos testes em foco decorreria de excesso de demanda, defendendo que "discrepâncias entre preços de itens oferecidos em dois procedimentos licitatórios diversos não seja algo necessariamente irregular" (Peça 74, p. 4/6) .
18.	 Nessa linha, segundo a embargante, a existência de propostas com valores distintos no bojo da Dispensa de Licitação 18/2020, a par de reforçar a lisura do processo, indicaria que certos fornecedores já disporiam do produto anteriormente, enquanto outros somente o teriam buscado posteriormente, para suprir a demanda da SES/DF, o que justificaria o preço superior.
19.	Afirma que as variações de preço, ocorridas até mesmo diariamente, impossibilitariam a adoção de determinado valor como referência, aduzindo que a análise constante dos autos não considerou peculiaridades como a localização do fornecedor, o preço de frete e o prazo de entrega, elementos que impactariam o preço final.
20.	Invocando o art. 22, § 1º, do Decreto-lei 4.657/1942, consigna que as circunstâncias práticas devem ser consideradas na apuração da validade de um ato ou contrato e argumenta, na sequência, que o mesmo exame, na rede privada, atualmente, seria oferecido por R$ 270,00.
21.	Desse modo, ainda segundo a recorrente, "a fixação de um preço de referência tendo como base um contexto fático que não se verificou em momento imediatamente posterior não pode servir de parâmetro ao reconhecimento de um eventual sobrepreço".
22.	A segunda omissão apontada diz respeito à adoção do valor de R$ 79,00, correspondente à proposta formulada pela sociedade empresarial PMH Produtos Médico Hospitalares Ltda., como referência (Peça 74, p. 6/8) .
23.	Segundo a embargante, não obstante o procedimento em epígrafe ter visado à aquisição de 300.000 testes, os fornecedores participantes somente teriam suprido parcialmente a demanda, no total de 205.000 unidades, cenário que teria gerado a autuação de outros processos administrativos para a contratação de novos testes.
24.	Por isso, em seu entender, não se poderia afirmar que "havia a possibilidade de atendimento da demanda por meio de proposta anterior".
25.	A terceira omissão indicada se refere aos motivos pelos quais a proposta da Matias Machado da Silva - ME, mesmo apresentando preço superior, foi selecionada para fornecimento dos testes (Peça 74, p. 9/11) .
26.	Nesse tocante, assevera não ter participado das deliberações da Administração, desconhecendo os motivos para a rejeição de propostas formuladas por outros interessados.
27.	Afirma ter a pessoa jurídica contratada tão só praticado as ações necessárias para o fornecimento do produto demandado pela SES/DF, consignando que, apesar de ter entregue o material contratado, não recebeu, até o momento, qualquer contraprestação, o que configuraria enriquecimento ilícito do Poder Público.
28.	Assevera a recorrente não poder ser responsabilizada "por ter sido sua proposta escolhida dentre outras, por critérios da Administração que ela desconhece". Assim, sua eventual responsabilização e a possível anulação do contrato representaria indesejada segurança jurídica.
29.	Mencionando o art. 20 do Decreto-lei 4.657/1942, consigna a necessidade de que as decisões desta Corte levem em consideração suas consequências práticas. Nesse sentido, segundo a embargante, "uma decisão que impusesse a um administrador a responsabilidade por apenas e simplesmente ter elaborado uma proposta para a Administração, sem ter conhecimento das demais propostas, e tendo a sua proposta escolhida" constituiria óbice à participação de interessados em contratar com a Administração. A redução do número de concorrentes, por sua vez, acarretaria o indesejável aumento dos preços.
30.	A última omissão suscitada se refere à alegada inexistência de dano ao erário e ao possível enriquecimento ilícito do Poder Público (Peça 74, p. 11/12) .
31.	Sobre esse ponto, a recorrente repisa o fato de que, embora os produtos contratados tenham sido entregues à SES/DF, a embargante não teria recebido a contraprestação avençada, mesmo não restando caracterizado dano ao erário, frustração ao caráter competitivo do procedimento ou conluio entre fornecedores.
32.	Eventuais falhas nos critérios para a escolha da melhor proposta somente poderiam ser atribuídas à Administração, não se podendo admitir no caso concreto, o enriquecimento ilícito do Estado.
	É o Relatório.

8.1. Caio de Souza Galvão (41.020/OAB-DF) e outros, representando Matias Machado da Silva - ME;
8.2. Rachel Chaves Monteiro (335.763/OAB-SP), representando Precisa Comercialização de Medicamentos Ltda.

Não atuou.

REPRESENTAÇÃO. CONTRATAÇÃO DIRETA DE TESTES PARA DETECÇÃO DO CORONAVÍRUS. INDÍCIOS DE SOBREPREÇO. OITIVA PRÉVIA. ADOÇÃO DE MEDIDA CAUTELAR. NOVA OITIVA. REFERENDO DO PLENÁRIO. EMBARGOS DE DECLARAÇÃO. INEXISTÊNCIA DAS OMISSÕES SUSCITADAS. REJEIÇÃO.

REPRESENTAÇÃO (REPR)

não atuou.

Trata-se de Representação oferecida pela SecexSaúde, noticiando pretensas irregularidades havidas em contratações diretas, realizadas pela Secretaria de Saúde do Distrito Federal - SES/DF, para aquisição de testes rápidos de IgG e IgM destinados à detecção do coronavírus.
2.	No curso da fiscalização a que se refere o TC-Processo 035.961/2020-1, na modalidade Acompanhamento, realizada na Secretaria de Saúde do Distrito Federal, com o objetivo de verificar a correta utilização de recursos destinados pela União para enfrentamento da pandemia de Covid-19, identificou-se, entre outros indícios de irregularidade, possível sobrepreço/superfaturamento em dispensas de licitação para aquisição dos testes acima mencionados.
3.	Constatou-se, naquela oportunidade, que alguns procedimentos de contratação direta realizados pela SES/DF para aquisição dos produtos em foco selecionaram, como fornecedores, pessoas jurídicas que ofertaram os itens requeridos a preços superiores ao de outras, cujas propostas seriam mais vantajosas para a Administração.
4.	Os recursos destinados às aquisições em epígrafe, repassados pela União ao Distrito Federal, dizem respeito à ação orçamentária 21C0 - "Enfrentamento da emergência de saúde pública de importância internacional decorrente do coronavírus".
5.	Nesse contexto, este Relator deferiu, por meio do Despacho a que se refere a Peça 61, medida cautelar com vistas à suspensão, pela SES/DF, do pagamento concernente ao sobrepreço identificado na Dispensa de Licitação 9/2020, no valor de R$ 10.035.000,00, referente à aquisição de 150.000 unidades de testes junto à sociedade empresarial Precisa Medicamentos Ltda., bem como daquele atinente ao sobrepreço verificado na Dispensa de Licitação 18/2020, no valor de R$ 1.284.000,00, referente à contratação de 12.000 unidades junto à sociedade empresarial Matias Machado da Silva - ME, até que este Tribunal se manifeste conclusivamente quanto ao mérito das questões. 
6.	A providência acautelatória acima mencionada foi referendada por este Plenário por meio do Acórdão 1.506/2021, nos termos do art. 276, § 2º, do Regimento Interno/TCU.
7.	Nesta fase processual, examinam-se os Embargos de Declaração opostos pelas pessoas jurídicas Precisa - Comercialização de Medicamentos Ltda. e Matias Machado da Silva - ME, em face do Despacho que concedeu a medida cautelar acima referenciada e do decisum do Plenário que a referendou, os quais satisfazem os requisitos fixados para seu conhecimento.
 I
8.	Como visto no Relatório precedente, a questão central abordada na peça recursal juntada pela sociedade empresarial Precisa - Comercialização de Medicamentos Ltda. refere-se à adoção, pelo TCU, do valor de R$ 73,00 como parâmetro para o valor unitário dos testes em tela. 
9.	Esse ponto foi assim tratado no Despacho a que se refere a Peça 61:
	"11. Conforme relatado no Acompanhamento, foram realizadas quatro convocações, sendo três no âmbito da DL 5/2020, e uma no âmbito da DL 9/2020. Não houve contratações na DL 5/2020, tendo havido apenas na DL 9/2020. Ressalte-se que as várias convocações decorreram das diversas alterações nos quantitativos e nos prazos de entrega dos produtos requeridos. Nesse processo, para a aquisição dos testes, observou-se:
	a) na primeira convocação (Ofício 330/2020) , a empresa selecionada foi a Tethi Comércio de Artigos Médicos e Ortopédicos Eireli Ltda. (documento 37622264 - TCProcesso 035.961/2020-1, Peça 155) , ao custo unitário de R$ 94,10 (documento 37616899 - TCProcesso 035.961/2020-1, Peça 93) . Contudo não houve emissão de Nota de Empenho para essa empresa;
	b) na segunda convocação (Ofício 407/2020) , a empresa selecionada foi a PMH Produtos Médico Hospitalares Ltda., com o quarto menor preço ofertado, ao custo unitário de R$ 73,00 (documento 38042574 - Peça 80, TC035.961/20201) . Houve emissão de Nota de Empenho, 2020NE03181, em favor da referida empresa, para fornecimento de 50.000 unidades de teste rápido de IgG e IgM do Covid-19 (documento 38492097 - TCProcesso 035.961/2020-1, Peça 94) , posteriormente cancelada e substituída pela 2020NE04019 (documento 40109635 - TCProcesso 035.961/2020-1, Peça 95, p. 2) ;
	c) na terceira convocação (Ofício 534/2020) , as empresas declaradas vencedoras foram a Seletiva Brasil Comércio de Alimentos Ltda. - EPP (valor unitário de R$ 134,33) , Precisa Medicamentos (valor unitário de R$ 139,90) e Brasília Médic Comércio de Produtos Hospitalares Ltda. (valor unitário de R$ 165,00) . Houve emissão de Notas de Empenho para as três empresas: Precisa - 2020NE03100 a 2020NE03101 (documento 38409634 - Peça 96, TCProcesso 035.961/2020-1) ; Seletiva Brasil - 2020NE03099 (documento 38409615 - Peça 97, TCProcesso 035.961/2020-1) ; e Brasília Medic - 2020NE03102 a 2020NE03103 (documento 38409646 - Peça 98, TCProcesso 035.961/2020-1) . Entretanto, posteriormente, os empenhos das empresas Seletiva Brasil e Brasília Médic foram cancelados, tendo em vista o descumprimento do prazo de entrega (documento 38492071 - TCProcesso 035.961/2020-1, peça 99) , permanecendo a Nota de Empenho da empresa Precisa; e
	d) na quarta convocação, mediante o Ofício 637/2020, sagraram-se vencedoras, as empresas PMH - Produtos Médicos Hospitalares Ltda. (custo unitário de R$ 73,00) , Precisa Medicamentos Ltda. (custo unitário de R$ 139,90) e Goyazes Biotecnologia Ltda. ME - Gbio (custo unitário de R$ 159,00) . Como já havia empenho válido para as empresas PMH e Precisa, foi emitida Nota de Empenho para a empresa GBio, 2020NE03179 (documento 38492079 - TCProcesso 035.961/2020-1, Peça 100,) , posteriormente substituída pela NE 2020NE03524 (documento 39343727 - Peça 101, TCProcesso 035.961/2020-1) .
	12. Ressalte-se que os empenhos originais das empresas PMH - Produtos Médicos Hospitalares Ltda., Precisa Medicamentos Ltda. e Goyazes Biotecnologia Ltda. ME - Gbio foram anulados, em razão da readequação da estrutura programática orçamentária, bem como da modalidade de licitação específica. Assim, foram emitidas novas Notas de Empenho para as referidas empresas: PMH (2020NE04019 - documento 40109635 - TCProcesso 035.961/2020-1, Peça 95, p. 2,) ; Precisa Medicamentos (2020NE04018 - documento 40109635 - TCProcesso 035.961/2020-1, Peça 95, p. 1,) ; GBio (2020NE03524 - documento 39343727 - TCProcesso 035.961/2020-1, Peça 101) .
	13. A empresa GBio forneceu os itens (5.000 unidades de testes IgG e IgM) , conforme NF 1.357, de 11/4/2020 (documento 38532865 - TCProcesso 035.961/2020-1, Peça 102,) . O pagamento à referida empresa foi feito mediante a Ordem Bancária 2020OB08318, de 30/4/2020 (documento 39465913 - TCProcesso 035.961/2020-1, Peça 103) . A empresa Precisa Medicamentos Ltda. forneceu os itens em sua totalidade (150.000 unidades) , conforme NF 426.576 (documento 40001226 - TCProcesso 035.961/2020-1, Peça 104) e NF 426.577 (documento 40002945 - TCProcesso 035.961/2020-1, Peça 105) , ambas de 8/5/2020, no valor total de R$ 20.985.000,00. A empresa PMH - Produtos Médicos Hospitalares Ltda., entretanto, só forneceu as 50.000 unidades, conforme NF 240.287, de 30/6/2020 (documento 42851852 - TCProcesso 035.961/2020-1, Peça 106) .
	(...) 
	15. Analisando-se as propostas selecionadas para fornecimento dos referidos testes, a equipe de fiscalização observou que o custo unitário do produto fornecido pela empresa PMH (R$ 73,00) estava abaixo do custo estimado para o referido item (R$ 110,00) . Contudo, essa empresa só forneceu 50.000 unidades do item, quando sua proposta era fornecer 150.000 unidades (documento 38042574 - Peça 80, TCProcesso 035.961/2020-1) . Para complementar o quantitativo requerido (300.000 unidades de testes IgG/IgM) , a SES/DF optou por contratar a empresa Precisa Comercialização de Medicamentos Ltda., que forneceu 150.000 unidades, ao custo unitário de R$ 139,90, ou seja, superior ao valor estimado pela Administração.
	16. Por fim, a empresa GBio foi contratada para fornecer 5.000 unidades do item, ao custo unitário de R$ 159,00. Assim, contrariando todas as alterações, que objetivavam aumentar o quantitativo do objeto da DL 5/2020 para 300.000 unidades, a SES/DF, ao final do processo, só adquiriu 205.000 unidades desse item.
	17. Note-se que, consoante destacado pela equipe de fiscalização, era esperado da Administração que, estando de posse de uma proposta mais vantajosa, optasse por firmar contrato com a empresa que havia ofertado o menor valor (R$ 73,00) , o que não ocorreu. Ademais, a SES/DF sequer apresentou qualquer justificativa para efetuar a contratação por valor mais elevado, nem há documentos nos autos que permitam concluir ter havido quaisquer negociações entre a Secretaria e os fornecedores, para obtenções de condições mais vantajosas, conforme prevê o art. 4º-E, § 3º, incisos I e II, da Lei 13.979/2020.
	18. Portanto, para apuração do sobrepreço/superfaturamento ocorrido nas contratações efetivadas com as empresas Precisa Medicamentos Ltda. (custo unitário de R$ 139,90) e Goyazes Biotecnologia Ltda. ME - Gbio (custo unitário de R$159,00) , o parâmetro utilizado no relatório do Acompanhamento foi o valor da menor proposta obtida na DL 9/2020, oferecida pela empresa PMH Produtos Médico Hospitalares Ltda. (custo unitário de R$ 73,00) .
	19. Diante do exposto, adotou-se como parâmetro o valor oferecido pela empresa PMH, equivalente a R$ 73,00, o sobrepreço identificado na unidade de teste de IgG/IgM contratada foi de:
	Empresa
	Valor Unitário Contratado
	Sobrepreço verificado na unidade do produto

	Precisa Medicamentos Ltda.
	R$ 139,90
	= R$ 139,90 - R$ 73,00 = R$ 66,90

	Goyazes Biotecnologia Ltda. ME - Gbio
	R$ 159,00
	= R$ 159,00 - R$ 73,00 = R$ 86,00

	20. Calculou-se, portanto, que o sobrepreço verificado nas 150.000 unidades de teste IgG/IgM adquiridos junto à empresa Precisa perfez o montante de R$ 10.035.000,00 (R$ 66,90 x 150.000) , ao passo que o sobrepreço advindo da contratação das 5.000 unidades com a empresa GBio, totalizou R$ 430.000,00 (R$ 86,00 x 5.000) . Ressalte-se que o montante de R$ 430.000,00 foi totalmente pago a empresa GBio, por meio da Ordem Bancária 2020OB08318, de 30/4/2020 (documento 39465913 - Peça 103, TCProcesso 035.961/2020-1) , constituindo-se, portanto, em dano ao Erário."
10.	Observa-se, portanto, que, embora a proposta formulada pela pessoa jurídica PMH Produtos Médico Hospitalares Ltda. previsse o fornecimento de 150.000 testes, ao preço unitário de R$ 73,00, somente foram adquiridos pela SES/DF 50.000 testes. 
11.	Essa questão já havia chamado a atenção da equipe de fiscalização que atuou no bojo do Relatório de Acompanhamento a que se refere o TC-Processo 035.961/2020-1, de minha Relatoria, apreciado por meio do Processo Acórdão 1.119/20201 - Plenário, consoante deixa assente o seguinte fragmento, extraído do Relatório que acompanhou a deliberação em tela:
	"74. A empresa PMH - Produtos Médicos Hospitalares Ltda., também selecionada ao final da quarta convocação, já havia ofertado o item 1 ao custo unitário de R$ 73,00 (peça 80) , desde a segunda convocação (Ofício 407/2020) , propondo-se a fornecer o quantitativo integral requerido nesse ofício, ou seja 150.000 unidades (documento 38042574 - peça 80) . Entretanto, na contratação, essa empresa só foi demandada a fornecer 50.000 unidades de testes IgG e IgM, conforme consta em despacho da Diretoria Executiva do Fundo de Saúde do Distrito Federal, de 10/4/2020 (documento 38489736 - peça 81) ."
12.	Não consta dos autos justificativa para a opção por não adquirir, junto à PMH Produtos Médico Hospitalares Ltda., os demais 100.000 testes ofertados, mormente quando levada em consideração a expressiva diferença havida entre os valores propostos.
13.	Nesse contexto, tendo em vista a existência de proposta mais vantajosa aparentemente ainda válida à época da celebração do contrato com a Precisa Medicamentos Ltda., este Tribunal considerou adequado, em juízo de cognição sumária e em análise não exauriente, adotar o valor unitário de R$ 73,00 como referência para o fornecimento do bem demandado pela Administração, a fim de evitar a concretização de possível dano ao erário, não se verificando o erro de premissa apontado.
14.	Nesse tocante, cumpre consignar, ademais, que os elementos acostados não corroboram a aventada inexequibilidade da proposta da PMH Produtos Médico Hospitalares Ltda., haja vista a aquisição, pela SES/DF, de 50.000 testes junto à pessoa jurídica em referência pelo valor acima mencionado.
15.	Demais disso, a adoção do valor em epígrafe como referência, pelas razões acima expostas, torna desnecessário, ao menos nesta fase processual, o exame do preço de custo dos testes oferecidos pela embargante.
16.	Ainda a esse respeito, destaco que, segundo a jurisprudência desta Casa, o julgador não está obrigado a apreciar todos os argumentos da parte, sendo suficiente que se atenha àqueles bastantes à formação de sua convicção acerca da matéria (Acórdãos 126/2020, rel. Ministro Raimundo Carreiro; 731/2019, rel. Ministro Augusto Nardes; 2.890/2018, de minha relatoria, e 1.105/2015 e 2.635/2015, rel. Ministro Bruno Dantas, todos do Plenário) .
17.	Ademais, os custos noticiados com "aquisição, transporte, seguro e impostos, entre outros", não refletem, necessariamente, o preço de mercado, haja vista a possibilidade de que outros fornecedores, devido à sua eficiência e/ou quaisquer outras vantagens comparativas, ofertem o produto a preços mais competitivos.
18.	Desse modo, não se verifica a suposta omissão apontada pela recorrente, devendo seus Embargos de Declaração ser rejeitados.
 II
19.	As pretensas omissões apontadas nos Embargos de Declaração opostos pela Matias Machado da Silva - ME também se concentram, primordialmente, no preço de referência adotado por esta Corte para a caracterização, em juízo de cognição sumária, do sobrepreço inicialmente apurado, consoante se extrai do Relatório supra.
20.	Transcrevo, a seguir, fragmento do Despacho acostado à Peça 61, o qual descreve os motivos pelos quais se adotou, como parâmetro, o valor unitário de R$ 79,00 para os testes adquiridos pela SES/DF, in verbis:
	"22. Logo após o Processo SEI 00060-00106136/2020-61, foi autuado, em 15/4/2020, o Processo SEI 00060-0010159341-2020-29 que tratou, incialmente, da Dispensa de Licitação 11/2020, publicada no Diário Oficial do DF em 16/4/2020, por meio do Ofício 695/2020-SES/SUAG, de 16/4/2020 (documento 38781413 - TCProcesso 035.961/2020-1, Peça 70) , e ratificada em 28/4/2020 (documento 39279283 - TCProcesso 035.961/2020-1, Peça 66) . O objeto da contratação foi a aquisição de 500.000 unidades de teste rápido do tipo IgG e IgM (item 1) e a aquisição de 60.000 unidades de teste rápido para detecção de antígenos de Covid-19 em amostras de swab (item 2) , conforme Projeto Básico (documento 38721294 - TCProcesso 035.961/2020-1, Peça 79) . Posteriormente, no âmbito do mesmo processo, a DL 11/2020 foi substituída pela DL 18/2020, para aquisição de 50.000 unidades de teste IgG/IgM (item 1) , e exclusão dos testes de antígeno (item 2) .
	23. Quanto a essa possível necessidade de aquisição em um novo processo, destacou-se que a empresa PMH havia cotado 150.000 unidades e, conforme descrito em momento anterior, apenas forneceu 50.000 unidades. Como a proposta da empresa possuía validade de três meses e datou de 1º/4/2020 (TCProcesso 035.961/2020-1, Peça 80) , permanecia válida no momento em que houve a autuação do processo SEI 00060-0010159341-2020-29, de maneira que a empresa poderia fornecer, ao menos, 100.000 unidades. Nesse sentido e considerando que a DL 18/2020 previu a aquisição de 50.000 unidades, inexistiu a necessidade de abertura de uma nova dispensa.
	24. Na Dispensa de Licitação 11/2020, a estimativa de preços para a contratação considerou a cotação realizada no âmbito da Dispensa de Licitação 5/2020 (Processo SEI 00060-00106136/2020-61) , com as empresas PMH, Bioplasma, Diex e Methabio e os valores das últimas aquisições realizadas pela SES/DF, conforme pesquisa de preços das últimas aquisições (documento 38884647 - Peça 111, TCProcesso 035.961/2020-1) e Planilha Detalhada de Estimativa de Preços (documento 38891725 - Peça 112, TCProcesso 035.961/2020-1) . Assim, o valor estimado para o item 1 foi de R$ 119,00. O valor total da contratação foi estimado em R$ 69.100.000,00, conforme Relatório SEI-GDF 661/2020 -SES/SUAG/DIAQ/GEPP, de 20/4/2020 (documento 38892493 - Peça 113, TCProcesso 035.961/2020-1) .
	25. No âmbito da DL 11/2020, foram recebidas dezessete propostas. Contudo, apenas quatro atenderam às especificações do projeto básico, para o item 1 e duas, para o item 2, conforme Parecer Técnico 51/2020, (documento 39009940 - Peça 114, TCProcesso 035.961/2020-1) . A empresa PMH Produtos Médicos Hospitalares foi declarada vencedora do certame, sendo selecionada para fornecimento de 500.000 unidades do item 1 da DL 11/2020, ao custo unitário de R$ 79,00, totalizando R$ 39.500.000,00, conforme Despacho do Secretário, de 24/4/2020 (documento 39148987 - Peça 87, TCProcesso 035.961/2020-1) . Contudo, não houve emissão de Nota de Empenho em favor da referida empresa, nem formalização de contrato.
	26. Posteriormente, no âmbito do mesmo processo, a DL 11/2020 foi substituída pela DL 18/2020, mediante publicação do Ofício 802/2020 - SES/SUAG, de 2/5/2020 (documento 39483138 - Peça 67, TCProcesso 035.961/2020-1) , sem haver qualquer justificativa para a interrupção da DL 11/2020. A ratificação da DL 18/2020 foi publicada no DODF em 22/5/2020 (documento 40573679 - Peça 115, TCProcesso 035.961/2020-1) .
	27. Na DL 18/2020, foram recebidas quinze propostas. Contudo, apenas sete atenderam às especificações do Projeto Básico e ao prazo de entrega estipulado (24 horas após emissão da Nota de Empenho) , conforme consta no Parecer Técnico 56/2020 (documento 39576516 - Peça 74, TCProcesso 035.961/2020-1) . Das sete empresas que ofereceram proposta para a DL 18/2020, quatro foram selecionadas para serem contratadas, perfazendo o valor global de R$ 8.616.000,00, consoante despacho do Secretário de 5/5/2020 (documento 39643413 - Peça 116, TCProcesso 035.961/2020-1) .
	28. Entretanto, a equipe apontou que, na prática, só houve emissão de uma Nota de Empenho, em favor da empresa Matias Machado da Silva - ME, 2020NE3964 (documento 40028458 - Peça 117, TCProcesso 035.961/2020-1) , que forneceu os itens, conforme Nota Fiscal 1.210, de 6/5/2020 (documento 40074702 - Peça 118, TCProcesso 035.961/2020-1) . Os produtos foram recebidos em 13/5/2020 (documento 40110866 - Peça 119, TCProcesso 035.961/2020-1) , dentro do prazo de 24 horas, após publicação da Nota de Empenho, estabelecido pelo Ofício 802/2020.
	29. Em despacho de 9/7/2020 (documento 43290736 - Peça 120, TCProcesso 035.961/2020-1) , o Secretário de Saúde do DF determinou a suspensão da emissão de Notas de empenho em favor das demais empresas declaradas vencedoras na Dispensa de Licitação 18/2020, em cumprimento à decisão judicial exarada nos autos do Processo 2020.01.1.006682-5, cujo andamento segue em segredo de justiça. Assim, a empresa Matias Machado da Silva - ME, mesmo tendo fornecido os seus itens, não recebeu pagamento pelo adimplemento de sua parte no contrato.
	30. A Tabela abaixo apresenta as propostas das quatro empresas selecionadas na DL 18/2020.  Observa-se que todas apresentaram valores acima do custo estimado para o item 1. Ademais, a proposta da empresa Matias Machado representou o segundo maior preço.
	Fornecedor
	Quantidade
	Valor Unitário
	Valor Total

	MH Suprimentos e Comercio de Produtos Médicos Ltda.
	12.000
	R$ 161,00
	R$ 1.932.000,00

	Brasil Laudos - Serviços Médicos Ltda.
	12.000
	R$ 184,00
	R$ 2.208.000,00

	Matias Machado da Silva - ME
	12.000
	R$ 186,00
	R$ 2.232.000,00

	WS do Prado Importação e Exportação
	12.000
	R$ 187,00
	R$ 2.244.000,00

	31. Importante ressaltar que, consoante exposto no Acompanhamento, as propostas recebidas na DL 11/2020 datam de 20/4/2020, ou seja, podem ser consideradas simultâneas às recebidas no âmbito da DL 18/2020, que datam de 4/5/2020. Dessa forma, questiona-se o fato de a SES/DF não ter contratado a empresa PMH, que ofertou a melhor proposta na DL 11/2020 (custo unitário de R$ 79,00) , tendo, inclusive, sido selecionada naquela dispensa, para contratar a empresa Matias Machado, que forneceu os mesmos itens, ao custo unitário de R$ 186,00. Em outra hipótese, questiona-se o fato de a primeira contratação, no âmbito da DL 18/2020, não ter sido realizada, ao menos, com a empresa MH Suprimentos e Comércio de Produtos Médicos Ltda., que ofereceu o produto ao custo unitário de R$ 161,00, também acima do valor estimado pela Administração, mas inferior, em R$ 25,00 por unidade, ao preço ofertado pela Matias Machado.
	32. A equipe de fiscalização destacou que era esperado da Administração que, estando de posse de uma proposta válida e mais vantajosa, optasse por firmar contrato com a empresa PMH - Produtos Médico Hospitalares Ltda., que ofertou o mesmo item ao custo unitário de R$ 79,00, o que não ocorreu. Ademais, a SES/DF sequer apresentou qualquer justificativa para efetuar a contratação por valor mais elevado (R$ 186,00) , nem há documentos nos autos que permitam concluir ter havido quaisquer negociações entre a Secretaria e a empresa Matias Machado, para obtenção de condições mais vantajosas, conforme prevê o art. 4º-E, § 3º, incisos I e II, da Lei 13.979/2020.
	33. Portanto, para apuração do sobrepreço/superfaturamento ocorrido na contratação efetivada com a empresa Matias Machado da Silva - ME (custo unitário de R$ 186,00) no âmbito da DL 18/2020, o parâmetro utilizado foi o valor da menor proposta obtida na DL 11/2020, oferecida pela empresa PMH Produtos Médico Hospitalares Ltda. (custo unitário de R$ 79,00) .
	34. Diante do exposto, o sobrepreço identificado pela equipe de fiscalização na unidade de teste contratada com a empresa Matias Machado equivaleu a R$ 107,00 (= R$ 186,00 - R$ 79,00) , e o sobrepreço verificado na totalidade dos itens (12.000 unidades) adquiridos junto à empresa perfez o montante de R$ 1.284.000,00. Ressalte-se que, apesar do produto ter sido fornecido, não consta no presente processo que a empresa recebeu qualquer pagamento em contraprestação, motivo pelo qual o montante de R$ 1.284.000,00 não foi considerado débito."
21.	A sequência de fatos, muito semelhante àquela verificada na contratação da outra embargante, a sociedade empresarial Precisa - Comercialização de Medicamentos Ltda., anteriormente discutida, também foi destacada pela equipe de fiscalização que atuou no TC-Processo 035.961/2020-1, conforme revela o seguinte excerto do Relatório que acompanhou o Processo Acórdão 1.119/20201 - Plenário:
	"151. Quanto à DL 11/2020, substituída pela DL 18/2020, na primeira convocação, a empresa PMH Produtos Médicos Hospitalares já tinha sido declarada vencedora do certame, para fornecimento de 500.000 unidades do item 1, ao custo unitário de R$ 79,00. Contudo, após a ratificação da DL 11/2020, foi encaminhado novo ofício de convocação de empresas, solicitando propostas para fornecimento de 50.000 unidades de teste rápido para detecção, agora no âmbito da Dispensa de Licitação 18/2020 e sem qualquer justificativa para interrupção da DL 11/2020. Assim, a contratação com a empresa PMH, cuja proposta foi de R$ 79,00 a unidade de teste, foi preterida pela contratação da empresa Matias Machado da Silva-ME, que apresentou a segunda proposta mais alta, entre as quatro empresas selecionadas na DL 18/2020, equivalendo ao custo unitário de R$ 186,00."
22.	Como visto, embora a proposta apresentada pela pessoa jurídica PMH Produtos Médicos Hospitalares para o fornecimento de 500.000 testes, ao custo unitário de R$ 79,00, tenha sido aceita pela SES/DF, o órgão distrital não efetivou qualquer aquisição junto a essa interessada.
23.	Diversamente, a SES/DF decidiu adquirir, junto à embargante, 12.000 testes ao custo unitário de R$ 186,00, sem justificar a preterição da oferta da PMH Produtos Médicos Hospitalares, aparentemente ainda válida e mais econômica para os cofres públicos.
24.	A decisão atacada não refutou a possibilidade de variação de preços ao longo do tempo ou mesmo em função de características específicas de cada fornecedor, limitando-se a garantir que a importância a ser desembolsada pela Administração não exceda o preço efetivamente praticado no mercado.
25.	Nesses termos, de forma análoga ao raciocínio adotado no caso da primeira recorrente, ante a existência de proposta mais vantajosa aparentemente ainda válida à época da celebração do contrato com a Matias Machado da Silva - ME, este Tribunal considerou adequado, em juízo de cognição sumária e em análise não exauriente, adotar o valor unitário de R$ 79,00 como referência para o fornecimento do bem demandado pelo Poder Público, não subsistindo as duas primeiras omissões indicadas.
26.	A recorrente também considerou omissas as decisões quanto à sua responsabilização pelas questões apuradas no feito, por, em síntese, não levarem em consideração uma série de aspectos por ela enumerados. 
27.	Nesse sentido, ressalta não ter participado das deliberações da Administração, desconhecendo os motivos que levaram à rejeição de propostas de outros interessados, não podendo ser responsabilizada pela seleção de sua proposta, regularmente formulada.
28.	Acerca dessa questão, releva consignar que as decisões guerreadas não enfrentaram, ainda, o mérito desta Representação, tendo até a presente fase processual examinado tão somente a medida cautelar proposta pela unidade técnica. O deferimento da providência acautelatória objetivou evitar a concretização de possível dano ao erário, caso confirmado o sobrepreço apurado nas contratações sub examine.
29.	Ainda que não se tenha aventado a possibilidade de conluio ou qualquer outra prática voltada à celebração de avenças desfavoráveis ao Poder Público, o ordenamento jurídico vigente não permite que o Poder Público firme contratos a preços superiores aos de mercado, cenário que evidencia a responsabilidade do particular contratado por eventual sobrepreço. 
30.	Esse posicionamento é pacífico na jurisprudência deste Tribunal, consoante ilustra o fragmento abaixo, extraído do Voto condutor do Acórdão 1392/2016-TCU-Plenário, de relatoria do Ministro Benjamin Zymler:
	"36. O fato de a administração não ter se desincumbido do dever jurídico de verificar a economicidade dos preços ofertados nos processos de dispensa ou inexigibilidade não implica a isenção de responsabilidade da empresa contratada por eventual sobrepreço constatado no contrato, uma vez que a obrigação de seguir os preços praticados correntes no mercado constitui regra jurídica que se aplica tanto à Administração quanto aos colaboradores privados, pois ambos são destinatários do regime jurídico-administrativo relativo às contratações públicas.
	37. Não é por outra razão que o art. 25, § 2º, da Lei 8.666/1993 dispõe que na hipótese deste artigo e em qualquer dos casos de dispensa, se comprovado superfaturamento, respondem solidariamente pelo dano causado à Fazenda Pública o fornecedor ou o prestador de serviços e o agente público responsável, sem prejuízo de outras sanções legais cabíveis, motivo pelo qual julgo escorreita a responsabilização da sociedade empresária."
31.	Desse modo, também não se verifica a terceira omissão reportada pela embargante.
32.	A última questão constante da peça trazida aos autos pela recorrente se refere à omissão das deliberações impugnadas quanto à inexistência de dano ao erário e quanto ao enriquecimento ilícito da Administração ante a entrega do objeto contratado.
33.	Nesse tocante, repiso que as decisões em foco não analisaram conclusivamente o mérito desta Representação, concentrando-se no exame dos requisitos exigidos para adoção de medida cautelar, com o fito de evitar a realização de pagamentos indevidos e o consequente dano aos cofres públicos.
34.	No curso do presente processo, as partes poderão apresentar novos elementos para sustentar suas teses, caso entendam pertinente, a fim de comprovar, por exemplo, a adequação dos preços acordados, os quais serão analisados pela unidade técnica por meio de instrução de mérito a ser produzida. 
35.	Como somente nessa próxima etapa o TCU se manifestará conclusivamente a respeito dos preços avençados, não há que se falar em omissão das deliberações embargadas quanto ao possível enriquecimento ilícito da Administração. 
35.	 Cumpre destacar, ademais, que a determinação acautelatória expedida não obstou o pagamento integral dos valores pactuados nos contratos firmados pela SES/DF com as embargantes, mas somente dos montantes que excedessem o preço de mercado inicialmente apurado, também passível de revisão no decorrer da marcha processual.
36.	Além disso, o último documento juntado pela SES/DF noticia persistir a suspensão judicial dos pagamentos às sociedades empresariais Matias Machado da Silva - ME e Precisa - Comercialização de Medicamentos Ltda. relacionados aos contratos a que alude este feito (Peça 89) .
37.	Nesse contexto, os Embargos de Declaração opostos pela Matias Machado da Silva - ME também devem ser rejeitados.
	Diante do exposto, voto por que seja adotada a deliberação que ora submeto a este Colegiado.
T.C.U., Sala das Sessões, em 18 de agosto de 2021.
MARCOS BEMQUERER COSTA
Relator